【裁判字號】    97,建,2
【裁判日期】    970806
【裁判案由】    給付工程款
【裁判全文】
臺灣高雄地方法院民事判決                 97年度建字第2號
原      告  國豪空調有限公司
法定代理人  甲○○
訴訟代理人  王仁聰律師
            李育任律師
被      告  高雄市立三民高級家事商業學校
法定代理人  乙○○
訴訟代理人  周村來律師
            周元培律師
上列當事人間請求給付工程款事件，於民國96年7 月23日言詞辯
論終結，本院判決如下：
    主  文
原告之訴及其假執行之聲請均駁回。
訴訟費用由原告負擔。
    事實及理由
壹、程序方面：
一、按「當事人喪失訴訟能力或法定代理人死亡或其代理權消滅
    者，訴訟程序在有法定代理人或取得訴訟能力之本人，承受
    其訴訟以前當然停止。」，「第一百六十八條至第一百七十
    二條及前條所定之承受訴訟人，於得為承受時，應即為承受
    之聲明。」，民事訴訟法第170 條、第175 條第1 項分別定
    有明文。經查，本件被告法定代理人原為黃秀霞，訴訟進行
    中變更為乙○○，是其法定代理人變更後，業由新任法定代
    理人依法聲明承受訴訟，其聲明承受訴訟於法核無不合，應
    予准許，核先敘明。
貳、實體方面：
一、原告主張：兩造於民國94年11月23日簽訂「空調工程契約書
    」（下稱系爭契約），由原告承攬被告學校綜合教學大樓空
    調工程（下稱系爭工程），工程總價新台幣（下同）6,200,
    000 元，並約定工程屬一年以上，進行期間，如遇物價波動
    時，原告得依高雄市營造工程物價指數，就漲跌幅超過（2.
    5%）之部分，於估驗完成後調整工程款。嗣原告於94年12月
    11日開工，迨至95年9 月22日完工，並被告業已依約給付工
    程款完畢。惟於原告施作期間，因國內物價大幅上漲，使施
    工成本大幅增加，依高雄市營造工程物價基本分析表所列之
    指數，94年11月基準月之「電梯與電器用品類」指數為117.
    77，95年9 月估驗月之指數則為149.13，再依「高雄市政府
    營繕工程按物價指數波動調整計價說明」所列公式計算，原
    告可向被告請求依物價指數調整之工程款共計1,350,886 元
    。故原告乃於95年12月15日發函向被告申請物價調整，竟經
    被告以系爭工程非屬1 年以上工程為由拒絕，惟因原告於簽
    約時即信賴系爭工程可申請物價指數調整，且為遵守完工期
    限而在被告之要求下一再趕工，將原本超過1 年以上之工期
    ，縮短為1 年以內，是被告以上述理由拒絕原告申請物價指
    數調整之工程款，實屬不公。另系爭工程係因被告之緣故而
    縮短為1 年以內，依民法第101 條之規定，亦應認原告可向
    被告申請物價指數調整之工程款。退步言之，縱認被告上述
    主張為有理由，然因國內物價於93年起急遽飆漲，至今仍未
    停歇，行政院為此更特別明訂「中央機關已訂約工程因應國
    內營建物價變動之物價調整處理原則」，足證物價飆漲已非
    原告於簽約時所得合理預見，應有民法第227 條之2 情事變
    更原則規定之適用等語。為此，爰依系爭契約第6 條之1 及
    民法第227 條之2 第1 項規定，提起本件訴訟，並聲明：（
    一）被告應給付原告1,350,886 元，及自起訴狀繕本送達翌
    日起至清償日止按年息5%計算之利息；（二）願供擔保，請
    准宣告假執行。
二、被告則以：被告學校綜合教學大樓之營建工程部分，訴外人
    華洲營造股份有限公司（下稱華洲公司）係於95年8 月24日
    完工，系爭工程則係於94年12月11日開工，至95年9 月22日
    完工，與系爭契約第7 條所約定應於營建工程完工後30日內
    完工之時程相符，自無所謂趕工情事。又系爭工程為空調工
    程，工程項目並非複雜，工地又無特別廣闊，自無須1 年以
    上之施工期間，足徵兩造簽約時實無系爭工程施工期將長達
    1 年以上之認知，是以，系爭契約第6 條之1 既明定以工程
    期間超過1 年者始有適用，而系爭工程自開工日起至完工日
    止並未超過1 年，被告又無要求趕工之情事，自無該條適用
    之可能。又依系爭契約第24條第15項第3 款規定，投標須知
    亦為系爭契約文件一部份，而依投標須知第43條規定：『本
    工程如遇物價波動時，乙方不得因此要求調整單價及物價補
    貼，投標廠商應確實核算施工成本一併考量納入成本預估』
    ，足見原告於投標時即就物價可能變更有所預見，且近年物
    價高漲既為不爭事實，原告為空調設備之專業廠商，對其所
    有商品之物價變化應比一般人較早知悉，實非不可預料，與
    民法第227 條之2 情事變更原則之要件不符。另原告未先行
    採購備妥相關設備物料，遲至開工近半年後始陸續進貨，更
    難謂無過失，其放任物價上漲之不利益不應由被告負擔。退
    萬步言之，縱原告果支出高於得標金額之成本，惟此乃原告
    於投標時參酌投標須知後之審慎決定，且情事變更原則係契
    約自由原則之例外，基於例外規定從嚴解釋之法理，自不得
    單以支出金額之多寡為判斷基準，否則豈不變相鼓勵所有投
    標廠商可低價搶標，事後再提出相關支出證明佐證其支出甚
    大而援引情事變更原則請求給付工程款等語，資為抗辯，並
    聲明：（一）原告之訴駁回；（二）如受不利判決，願供擔
    保，請准宣告免為假執行。
三、下列事實為兩造所不爭執，並有工程契約書、工程採購契約
    、工程結算驗收證明書、統一發票、工程估價單、工程採購
    投標須知在卷可憑，堪信為真實：
（一）被告與華洲公司於94年4 月12日簽訂綜合教學大樓新建工
      程契約，工程期限自開工之日起限350 日曆天完工，而華
      洲公司係於94年6 月3 日開工，於95年8 月24日完工。
（二）兩造於94年11月23日簽訂系爭契約，契約工程總價為6,20
      0,000 元，系爭工程於94年12月11日開工，於95年9 月22
      日完工。
（三）系爭契約第6 條之1 之約定係以工程期間超過1 年者始有
      適用。
四、兩造爭執之點：
（一）系爭工程是否符合系爭契約所約定得因物價波動而調整工
      程款之情形？
（二）系爭契約有無民法第227條之2第1項之適用？
（三）如原告主張為真，原告所得請求調整之金額以若干為適當
      ？
五、本院判斷如下：
（一）系爭工程是否符合系爭契約所約定得因物價波動而調整工
      程款之情形？
  １、原告主張伊於94年11月23日與被告就系爭工程簽訂工程總
      價6,200,000 元之系爭契約，並於系爭契約第6 條之1 關
      於物價指數調整部分約明「本工程屬一年以上，如遇物價
      波動時，乙方（即原告）得依規定申請物價指數調整」，
      原告已依約於95年9 月22日竣工，惟在前揭工程施工期間
      ，國內物價大幅上漲，致其施工成本大幅增加，其乃發函
      請求被告依五架指數調整工程款，而請求被告給付如聲明
      第1 項所示之工程款1,350,886 元，惟未獲被告給付等情
      ，業據其提出工程契約書、工程採購契約、工程結算驗收
      證明書、計價說明、物價基本分析、函文、調解不成立證
      明書等為證，並為被告所不爭執，堪信屬實。
  ２、關於系爭契約第6 條之1 所指「本工程屬一年以上，如遇
      物價波動時，乙方（即原告）得依規定申請物價指數調整
      」，原告雖主張：系爭工程兩造一開始訂約時就認定為屬
      一年以上的工程，可適用工程契約第6 條之1 ，不受日後
      實際施工日數影響，惟為被告所否認，故就此部分而言，
      契約內容即有不明確之處，而有再予解釋之必要。按解釋
      私人之契約應通觀全文，並斟酌立約當時之情形，以期不
      失立約人之真意，並應以當時之事實及其他一切證據資料
      為其判斷之標準，不能拘泥字面或截取書據中一二語，任
      意推解致失真意（最高法院18年上字第1727號判例、19年
      上字第28號判例參照）。又系爭契約第5 條既明定：「契
      約文件之一切規定得互為補充，如仍有不明確之處，以甲
      方（即被告）之解釋為準」，兩造既已有此明確約定，則
      除被告前揭解釋有顯然違背契約全文，或違反公序良俗之
      情形，否則即應以其解釋為準。
  ３、系爭契約第6 條之1 係規定：「物價指數調整：本工程屬
      一年以上，如遇物價波動時，乙方（即原告）得依規定申
      請物價指數調整」，而系爭契約關於工程期限於第7 條明
      定：「開工日期：乙方（即原告）應於甲方（即被告）通
      知開工之次日起算10日內正式開工。完工期限：限營建工
      程完工後30日內完工」；而系爭契約上開所指營建工程即
      為被告與華洲公司於94年4 月12日所簽訂之綜合教學大樓
      新建工程契約，該契約第7 條明定工程期限自開工之日起
      限350 日曆天完工（參本院卷第129-132 頁），衡諸上開
      系爭契約、新建工程契約分別約定之完工期限以及本件系
      爭工程既為大樓空調工程，自需該大樓營建工程進行至一
      定程度後，方得通知原告開始進行等情，系爭工程之工程
      期間依常情自應在一年以內，即無原告所指系爭工程兩造
      一開始訂約時就認定為屬一年以上工程之情。而本件營建
      工程部分華洲公司係於94年6 月3 日開工，於95年8 月24
      日完工，系爭工程係於94年12月11日開工，於95年9 月22
      日完工，且系爭契約第6 條之1 之約定係以工程期間超過
      1 年者始有適用之情，既有系爭契約、新建工程契約、工
      程結算驗收證明書可證，且均為兩造所不爭執，則系爭工
      程工程期間既為未滿一年，自不符合系爭契約第6 條之1
      所約定得因物價波動而調整工程款之情形。
（二）系爭契約有無民法第227條之2第1項之適用？
  １、按民法第227 條之2 第1 項固規定：「契約成立後，情事
      變更，非當時所得預料，而依其原有效果顯失公平者，當
      事人得聲請法院增、減其給付或變更其他原有之效果。」
      惟適用上開「情事變更」原則須符合下列各項要件：（１
      ）須有情事變更之事實，即法律行為成立當時客觀基礎環
      境之事實有變更，惟若屬當事人主觀上於行為時已認識其
      事實之存在，或明示該事實之存在或繼續為其法律行為生
      效之要件，則應屬條件之問題，而非情事變更。（２）必
      須發生於法律行為成立後法律效果消滅前，蓋非發生在法
      律行為成立後，即無所謂不能預料之情事；良以法律行為
      成立時已屬變更不利，而當事人仍以其為法律行為（契約
      ）之內容，應屬個人意願，自無事後再加以保護之必要。
      至法律效果消滅後發生情事變更，則無效果可供變更，當
      事人間亦不生公平與否之問題。（３）須非當事人於法律
      行為當時所得預料，且不能預料之事，非當事人於為法律
      行為當時所知或可得而預見者；若為法律行為當時所知或
      可以預見者，則於當事人間即無不公平情事，自不得適用
      情事變更原則。（４）必須情事變更係因不可歸責於當事
      人之事由所致，即情事變更原則之適用，僅以天然災害及
      其他人力不可抗拒者（絕對事變）為限；因情事變更之目
      的乃在排除不公平之結果，且必須在法律上別無救濟方法
      時，始有其適用，故如係可歸責於當事人依法得向第三人
      請求損害賠償，則無情事變更原則之適用。（５）情事變
      更依其原有效果必須顯失公平，乃在客觀交易秩序上，認
      原有法律效果發生，將有背於誠信與衡平觀念之謂（最高
      法院41年度台上字第47號判例參照）。並應就增減給付之
      法律效果及應變更之原有法律效果，依客觀公平之標準判
      斷，亦即就當事人一方因該情事變更所受不相當之損害及
      他方所得不預期之利益，暨其他實際情形及彼此間之關係
      如何等情，於不失其法律關係給付之同一性，而為公平裁
      量其增減之給付份量或變更原有之法律效果。
  ２、原告為專業之空調設備廠商，其係於86年2 月27日設立，
      而其承攬系爭工程之契約總金額達6,200,000 元，結算總
      價亦為6,200,000 元，顯見原告應係頗具規模和極具市場
      經驗之專業廠商，衡諸情理及經驗法則，原告對於未來物
      價之變動應具相當之專業知識、經驗及推估判斷能力。而
      依原告所提出之「高雄市營造工程物價基本分析表」所載
      ，電梯與電器用品類物價指數於90年之基期為100 ；91年
      為99.02 ；92年為97.55 ；93年為105.07；94年為113.37
      ；94年11月為117.77；94年12月為120.44，有上揭高雄市
      營造工程物價基本分析表在卷可憑（見本院卷第36頁）。
      依上，系爭契約訂約時（即94年11月間）之物價指數已有
      逐漸上漲之趨勢，原告既為專業廠商，本於營利及避免虧
      損之風險考量，自應注意上開物價之上漲情形，且應可預
      料物價有可能將持續飆漲之市場趨勢；易言之，堪認系爭
      契約締約時，並非完全無法預料日後有關各項材料物價上
      漲之變更情事。
  ３、本件物價之上漲於系爭契約簽訂時，即已有市場趨勢跡象
      可循，並非於締約時完全無法預料，已如前述，是原告縱
      確實因物價波動而多支付成本費用，然此結果乃系爭契約
      之一方即原告於締約時對市場價格趨勢判斷錯誤，應由其
      對於該誤判之情事自負其責，蓋於投標之初，參與投標之
      人即承攬人本即應將原料價格風險依市場趨勢作正確評估
      ，且應理智、謹慎評估將其欲投標之金額納入最大風險考
      量，若否，則無異形同鼓勵廠商不須先作正確評估即採低
      價搶標，迨得標後，再執物價上漲為由請求提高承攬合約
      之總價金，此非但不符前開合約條款約定之精神及目的，
      且反將得標廠商誤判物價變動趨勢之不利益，加諸於較投
      標之專業廠商更無法評估營建物價變動風險之定作人身上
      ，將不符民法第227 條之2 規定之本旨，亦與「情事變更
      」原則，非若危險負擔係在決定危險之「歸屬」，而係在
      公平「分擔」危險之法理有違。
  ４、況參諸兩造於系爭契約第6 條之1 明文約定「本工程屬一
      年以上，如遇物價波動時，乙方（即原告）得依規定申請
      物價指數調整」，顯見兩造於訂約當時，即已約定，以工
      程時間長短作為調整工程價款依據，由此可見，兩造於訂
      約當時即已對訂約後可能之成本增減原因，已有所預見，
      並已約明處理之方式，即依系爭契約第6 條之1 ，兩造既
      已明文約定工程如屬一年以內，工程款並不隨物價指數調
      整。兩造依此約定各自承擔風險，原告同意承擔物價上漲
      之風險，惟此同時，被告亦承擔物價下跌之風險，原告亦
      可能因物價下跌而獲利，此為二造締約時經過評估自身風
      險與所可能獲取之利益後，雙方針對物價漲跌風險所為之
      約定。從而，本件原告自不得違反雙方之約定，要求被告
      承擔其依約原應負擔之物價上漲之風險，是原告自不得依
      情事變更原則請求物價指數上漲之調整。
  ５、依上所述，原告於訂定系爭契約時，對於將來材料物價波
      動之因素應已可預見，自應認本件與民法第227 條之2第1
      項所定「情事變更非當時所得預料」之此一要件不符合，
      故原告主張系爭工程有民法第227 條之2 第1 項「情事變
      更」原則之適用等語，即非可採。
（三）如原告主張為真，原告所得請求調整之金額以若干為適當
      ？
      因原告依上開爭點（一）至（二）之請求均無理由，則爭
      點（三）自已無審究之必要，併予敘明。
六、綜上所述，原告於訂定系爭契約時，對於將來材料物價波動
    之因素既已有所預見，同意與被告訂定前揭物價指數調整條
    款，而於系爭契約第6 條約明工程屬一年以上者，如遇物價
    波動時，得依規定申請物價指數調整，應認為原告已表明如
    工程期間非屬一年以上者即拋棄因物價上漲而得請求被告增
    加給付之權利，依前揭說明，自不得再依民法第227 條之2
    第1 項關於情事變更原則之規定或依系爭契約之約定，請求
    被告給付系爭工程款調整補償金。從而，原告本於民法第22
    7 條之2 第1 項情事變更原則之規定或依系爭契約之約定，
    請求被告給付1,350,886 元及自起訴狀繕本送達翌日起至清
    償日止按年息5%計算之利息，為無理由，應予駁回。
七、本件事實已臻明確，兩造其餘之攻擊或防禦方法、爭點，及
    未經援用之證據，經本院斟酌後，認為與判決基礎之事實並
    無影響，均不足以影響本裁判之結果，自無庸一一詳予論駁
    之必要，併此敘明。
八、原告之訴已經駁回，其假執行之聲請亦失所附麗，應併予駁
    回之。
據上論結，原告之訴為無理由，依民事訴訟法第78條，判決如主
文。
中    華    民    國    97    年     8    月     6    日
                     民事鳳山分庭審判長法  官  楊富強
                                       法  官  呂憲雄
                                       法  官  林意芳
上為正本係照原本作成。
如不服本判決，應於送達後20日內，向本院提出上訴狀並表明上
訴理由，如於本判決宣示後送達前提起上訴者，應於判決送達後
10日內補提上訴理由書（須附繕本）。
中    華    民    國    97    年     8    月     6    日
                                       書記官  陸艷娣


司法院資訊處製作；財團法人民間司法改革基金會備份。
